【裁判字號】    98,上更(一),52
【裁判日期】    981208
【裁判案由】    侵權行為損害賠償
【裁判全文】
臺灣高等法院民事判決                98年度上更(一)字第52號
上  訴  人  丙○○
法定代理人  丁○○
訴訟代理人  賴玉梅律師
            周福珊律師
            王嘉斌律師
上  訴  人  乙○○
訴訟代理人  林衍鋒律師
複 代理 人  甲○○
上列當事人間侵權行為損害賠償事件，上訴人對於中華民國97年
2 月29日臺灣板橋地方法院96年度重訴字第277 號第一審判決，
各自提起上訴，經最高法院發回更審，本院於98年11月24日言詞
辯論終結，判決如下：
    主      文
原判決關於命上訴人乙○○給付超過新台幣貳佰陸拾肆萬伍仟柒
佰捌拾伍元本息部分，及該部分假執行之宣告，暨訴訟費用之裁
判（確定部分除外）均廢棄。
上開廢棄部分，上訴人丙○○在第一審之訴及假執行之聲請均駁
回。
乙○○其餘上訴駁回。
丙○○上訴駁回。
第一、二審及發回前第三審訴訟費用（確定部分除外），由上訴
人乙○○負擔四分之一，餘由上訴人丙○○負擔。
    事實及理由
壹、程序方面：
一、按在第二審為訴之變更或追加，非經他造同意，不得為之，
    但減縮應受判決事項之聲明，不在此限，民事訴訟法第446
    條第1 項、第255 條第1 項第3 款分別定有明文。
二、查：
  (一)上訴人丙○○起訴，請求：上訴人乙○○應給付新台幣（下
    同）20,412,185元及法定遲延利息（見原審附民卷第1 頁）
    。
  (二)原審判決乙○○應給付5,713,313 元及法定遲延利息，其餘
    之訴駁回。丙○○不服，提起上訴，聲明：乙○○應再給付
    5,179,424 元及法定遲延利息（見本院前審卷第13頁、第82
    頁）；嗣減縮應受判決事項之聲明，請求：乙○○應再給付
    4,685,174元及法定遲延利息（見本院前審判第198 頁）。
  (三)本院前審判決丙○○之上訴，經最高法院發回更審，丙○○
    再減縮應受判決事項之聲明，請求：乙○○應再給付1,163,
    718 元及法定遲延利息（見本院更一卷第37頁）。
三、核丙○○所為係減縮應受判決事項之聲明，應予准許。
貳、實體方面：
一、上訴人丙○○起訴主張：上訴人乙○○無駕駛執照，於民國
    （下同）93年7 月16日上午8 時45分許，駕車途經台北縣三
    峽鎮○○路57號協芳木材工廠前，過失撞擊伊，致伊受有顱
    骨骨折合併顱內多處出血、水腦症、左肺挫傷及左側第6 、
    7 肋骨骨折、腦脊髓液分流管功能障礙等傷害，爰依侵權行
    為法律關係，請求賠償醫療費、看護費、喪失勞動能力損失
    及慰藉金等合計新台幣（下同）20,412,185元及法定遲延利
    息。
二、上訴人乙○○則以：丙○○未注意左右來車，突自電線桿後
    方橫越馬路，直接撞及伊駕駛車輛右側後照鏡前方約25公分
    ，伊無可歸責之事由；丙○○因腦部出血及腫瘤病變造成無
    法生活無法自理之情狀，核與本件車禍無關；因植物人死亡
    率偏高，不應比照一般人之標準，計算丙○○之餘命；丙○
    ○係臨時工，其月薪不得逕以43,500元計算（每日1450元×
    30日）；縱認伊有過失，丙○○亦與有過失，應負95％以上
    之責任等語，資為抗辯。
三、原審對於丙○○之請求，判決：(一)乙○○應給付丙○○5,71
    3,313 元，及自94年12月22日起至清償日止按年息百分之5
    計算之利息。(二)丙○○其餘之訴駁回。(三)本判決第一項於丙
    ○○115 萬元供擔保後，得假執行；但乙○○以5,713,313
    元預供擔保後，得免假執行。(四)丙○○其餘假執行之聲請駁
    回。丙○○就其敗訴部分，提起部分上訴，聲明：(一)原判決
    駁回下開請求部分廢棄。(二)上開廢棄部分，乙○○應再給付
    1,163,718 元，及自94年12月22日起至清償日止，按週年利
    率百分之5 計算之利息；乙○○則聲明：上訴駁回。乙○○
    就其敗訴部分亦不服，提起上訴，聲明：(一)原判決不利乙○
    ○部分廢棄。(二)上廢棄部分，丙○○在第一審之訴及其假執
    行之聲請均駁回。丙○○則聲明：上訴駁回。（原審判決丙
    ○○敗訴部分，未據丙○○聲明不服）
四、查：
  (一)乙○○未考領自用小客車駕駛執照，猶於93年7 月16日上午
    8 時45分許，無照駕駛車號MK-976號自用小客車，沿台北縣
    三峽鎮○○路由南往北方向行駛，於行近二鬮路57號協芳木
    材工廠前，知悉該工廠時常有人及堆高機，由該工廠出來橫
    越車道至對面廠房，應注意警戒行進前方之工廠人車動態，
    並隨時採取必要之安全措施，而依當時天氣晴，日間自然光
    線視距良好，現場柏油路面、乾燥、無缺陷、無障礙物之路
    況，並無不能注意之情事，竟疏未注意其所駕駛汽車之前方
    人車動態，適在該工廠工作之丙○○亦未注意左右來車，即
    貿然由該廠房跑出來橫越車道，欲至對面廠房開堆高機，乙
    ○○見狀雖趕緊將車向左閃，仍閃避不及，所駕駛之MK-976
    號自用小客車之右前車頭與丙○○發生碰撞，丙○○往後彈
    至該車擋風玻璃右側及右照後鏡後跌落地上，因而受有顱骨
    骨折合併顱內多處出血、水腦症、左肺挫傷及左側第6 、7
    肋骨骨折、腦脊髓液分流管功能障礙等傷害，此據證人劉寺
    淑、邱純蘭於刑案中證述明確，復有道路交通事故調查表(一)
    、(二)、事故現場圖、事故現場照片、道路交通事故當事人酒
    精測定紀錄表、台北縣政府警察局舉發違反道路交通管理事
    件通知單、診斷證明書等附刑事卷可證，此據本院調卷查核
    明確；乙○○上開行為復經臺灣板橋地方法院94年度交易字
    第324 號、本院96年度交上易字第184 號刑事判決論科過失
    傷害人致重傷罪確定在案，足認乙○○過失致丙○○重傷之
    事實，堪信為真實。
  (二)乙○○雖抗辯：丙○○突然自電線桿後方橫越馬路，致撞擊
    伊駕駛汽車車身右側後視鏡前25公分處，任何駕駛人均無法
    閃避，伊無照駕駛與丙○○受傷害間，無相當因果關係，伊
    無任何過失云云。惟：
    1.按汽車行駛時，駕駛人應注意車前狀況及兩車併行之間隔
      ，並隨時採取必要之安全措施，道路交通安全規則第94條
      第3 項定有明文。本件乙○○於刑案警訊時陳稱：「我駕
      駛MK-9765 號車。車速約20-30 公里左右。我從家中（大
      埔方向）往大同路方向行駛，當時晴天視線良好、路況良
      好。我不知速限多少。我每天上班都要經過那裡，該路段
      是鄉○○路沒有快慢車道之分…案發地是鄉○○○路未設
      置人行道及行人穿越道，我是依車道行駛，我每天上班都
      會經過該處，我知道該工廠內有多位工作人員及堆高機出
      入，所以經過時我會放慢車速…」等語（見94年他字第24
      50號偵查卷第13頁反面、14頁），堪認乙○○熟悉本件肇
      事路段之地理環境，且知悉該路段常時有工人進出，其於
      行經該路段時，自應注意警戒行進前方之工廠人車動態，
      確認工廠無人車進出，或讓工廠人車先行通過後，再前進
      通過。
    2.肇事車禍現場係在台北縣三峽鎮○○路57號前，路寬6 公
      尺，無分道設施之村里道路，該道路二側緊臨協芳木材行
      之廠房；車禍發生後，乙○○駕駛之MK-9765 號自用小客
      車停在57號前靠近左側處，與左側路邊相距僅0.7 公尺；
      車頭朝北，車右前擋風玻璃凹損，右照後鏡斷裂，掉落在
      該車右後方距離一車身長之路面中央，有道路交通事故調
      查報告表(一)、(二)、道路交通事故現場圖、車禍現場及車損
      照片可證（見94年度他字第2450號卷第24-35 頁）。依物
      理慣性之原理，肇事小客車之右前擋風玻璃嚴重破損，右
      照後鏡斷裂後，殘留於車後方之馬路中央，應可認定乙○
      ○係駕車由南往北「行進間」撞及丙○○所致；而肇事路
      段路面有6 公尺寬，肇事後，乙○○車與左側路邊相距僅
      0.7 公尺，亦足認丙○○係於橫越1/2 馬路後，始為乙○
      ○車所撞擊。
    3.目擊證人劉寺淑證稱：「…被害人當日是要從照片中左邊
      的倉車走到右邊去，我當時則在照片中左邊的辦公室內，
      照片中路看起來很大，其實路很小，照片中那支電線桿之
      位置其實是死角，會看不到來車」等語（見94年度他字卷
      第49頁）；證人邱純蘭亦稱：「…當時我也是和被害人站
      在同一邊，被害人因為要去對面開堆高機…走到一半時，
      就被被告（即乙○○）的車所撞到…」（見他字卷第49頁
      ）等語，益見丙○○由東往西橫越該馬路，應已行至路中
      間時，始為乙○○來車之右側撞及，因而造成檔風玻璃破
      裂、右側照後鏡斷裂於路中央之結果。
    4.案發現場附近有一電線桿，固有現場照片可憑（見他字卷
      第35頁），惟該電線桿緊臨丙○○橫越馬路之協芳木材工
      廠廠房之鐵片圍牆，距「57號門牌」南向不遠處（見他字
      卷第35頁），肇事現場距「57號門牌」北向一個店面以上
      的距離，有現場圖、現場照片可證（見他字卷第24頁、第
      30頁、第32頁），乙○○以20至30公里之速度行經該電線
      桿後，該電線桿已無阻礙視線之可能；且案發時，乙○○
      車靠左側路邊0.7 公尺行駛，其自駕駛座往前往右觀看丙
      ○○自工廠步行橫越馬路之視線更為寬廣，車前狀況應可
      盡收眼底，乃乙○○竟供認：「…我沒看到那位行人，所
      以來不及煞車…」（見他字卷第27頁）、「…行經案發地
      時…突然有東西撞到我的車…才知道有行人撞上我駕駛之
      …車…」（見他字卷第十三頁反面）、「…聽到碰一聲，
      我以為天上掉下什麼東西，結果是一位先生跑出來…」（
      見刑事原審卷(一)第55頁）等詞，益徵乙○○經過二鬮路57
      號工廠前（此時已越過電線桿），已無阻檔視線之障礙，
      卻未注意車前狀況，未為任何減速煞車之措施，直至撞擊
      丙○○，才驚覺車前有人橫越馬路。至於證人劉寺淑證稱
      ：「照片中那支電線桿之位置其實是死角，會看不到來車
      」等語（見94年度他字卷第49頁），僅係指某個角度由協
      芳木材行橫越馬路時，會因該電線桿阻檔視線，看不到「
      來車」而已，非可證明本件乙○○肇事係因該電線桿阻檔
      視線所致，併予敘明。
    5.本件經送請台灣省台北縣區車輛行車事故鑑定委員會鑑定
      肇事責任，亦認「行人丙○○橫越道路未注意來往車輛與
      乙○○無照駕駛自用小客車，狹道偏左行駛，且未注意車
      前狀況；同為肇事原因」；嗣再送台灣省車輛行車事故覆
      議鑑定委員會覆議，同原鑑定意見，亦有台灣省台北縣區
      車輛行車事故鑑定委員會94年6 月28日北縣鑑字第094518
      0727號函送之北縣鑑字第940727號鑑定意見書（見他字卷
      第55-57 頁）、台灣省車輛行車事故覆議鑑定委員會94年
      年9 月7 日府覆議字第0940100580號函可證（見94年度偵
      字第17122 號卷第16頁）。
    6.綜上，乙○○駕車未注意車前狀況，堪以認定，其抗辯無
      過失云云，不足採信。
  (三)乙○○又抗辯：丙○○目前無法自理生活之情狀，係因96年
    6 月間腦部出血或腫瘤的病變所致，與系爭車禍無因果關係
    云云。查：
    1.丙○○確因本件車禍受有顱骨骨折合併顱內多處出血、水
      腦症、左肺挫傷及左側第六、七肋骨骨折、腦脊髓液分流
      管功能障礙，經施行多次顱部手術後，仍有意識遲緩、言
      語不清、四股乏力、眩暈、幻覺和怪異行為等後遺症，日
      常生活起居需旁人照顧，屬重大不易治癒之疾病，有亞東
      紀念醫院95年1 月17日亞歷字第0956410021號函可憑（見
      刑事原審卷(一)第50頁）。
    2.台灣台北地方法院受理給付保險金事件，囑託國立台灣大
      學醫學院附設醫院鑑定，經丙○○於95年9 月4 日到院接
      受鑑定結果，該院亦函覆稱：丙○○中樞神經系統機能極
      度障害，終身無法從事任何工作，全須他人扶助，包括食
      物攝取、大小便、穿脫衣物、起居、步行、入浴等皆無法
      自己為之，常需他人加以扶助等語，亦有該院95年9 月25
      日校附醫祕字第0950003485號函可憑（見刑事原審卷第
      133 頁）。
    3.丙○○於93年7 月16日急診就醫，同日施行開顱術摘除腦
      血腫及住院治療，93年7 月24日施行氣管切開術，93年7
      月16日至7 月30日加護病房治療，7 月30日至8 月11日呼
      吸加護中心治療，8 月4 日行腦髓液分流術，8 月20日行
      顱骨修補術，93年9 月10日出院；於94年1 月20日再次住
      院，94年1 月26日施行腦髓液分流管重置術，94年2 月5
      日出院，病人現意識遲緩及有言語障礙，並於93年11月19
      日至亞東紀念醫院精神科就診，有退化及干擾行為，有幻
      覺、胡言亂語情形，宜密集觀療及追縱治療，經診斷有其
      他器質性精神病態，亦有93年10月25日、94年2 月15日、
      94年2 月16日亞東紀念醫院診斷證明書（見刑事二審卷第
      46頁、附民卷第47-48 頁）可憑。
    4.利害關係人國泰人壽保險股份有限公司曾訪視丙○○，認
      丙○○之精神狀況頗佳，意識清楚，四肢活動自如，可依
      訪查人員指示舉手、站立、活動等動作，固據乙○○提出
      國泰人壽保險股份有限公司95年4 月7 日以國壽字第
      95040106號函送之94年5 月12日查訪丙○○之照片、查訪
      同意書可憑（見刑事原審卷第66-68 頁）。惟，乙○○提
      出之照片，僅見丙○○坐立、站立及舉手之情（見本院卷
      第75頁），無從認其可自理生活，且該照片係95年4 月7
      日拍攝，而丙○○於95年9 月4 日經台大醫院鑑定無自理
      生活能力，是自無從依該照片認丙○○於95年4 月7 日已
      日漸康復，無須仰賴他人照護。
    5.丙○○有腦部出血或腫瘤的病變，固亦據乙○○提出台大
      醫院97年10月8 日函記載「但根據96年6 月之亞東醫院紀
      錄，丙○○有腦部出血或腫瘤的病變」，但，丙○○已於
      95年9 月4 日經台大醫院鑑定無自理生活能力，而本院依
      乙○○之聲請再次函請台大醫院鑑定丙○○，台大醫院函
      復丙○○於97年8 月在台大醫院之檢查，其狀況與95年9
      月4 日鑑定情況相似，有台大醫院97匠10月8 日校附醫秘
      字第0970002213號函可證（見本院前審卷第142 頁），是
      亦無從認丙○○現無生活自理能力係源於96年6 月之病變
      。
    6.綜上，足徵丙○○於本件車禍發生後，經多次顱部手術，
      即有言識遲緩及言語障礙之情形，故難認被害人目前之病
      症非本件車禍所致。乙○○抗辯丙○○所受之重傷害，與
      其肇事行為間無相當因果關係云云，亦無足取。
五、按因故意或過失，不法侵害他人之權利者，負損害賠償責任
    ；不法侵害他人之身體或健康者，對於被害人因此喪失或減
    少勞動能力，或增加生活上之需要時，應負損害賠償責任；
    不法侵害他人之身體、健康、名譽、自由、信用、隱私、貞
    操，或不法侵害其他人格法益而情節重大者，被害人雖非財
    產上之損害，亦得請求賠償相當之金額，民法第184 條第1
    項前段、第193 條第1 項、第195 條第1 項前段分別定有明
    文。本件丙○○確係因乙○○之過失行為造成身體之傷害，
    詳如前述，則丙○○依前揭規定請求乙○○賠償，即屬有據
    。至於丙○○請求乙○○賠償之費用，是否應予准許，分述
    如下：
  (一)醫療費97,497元部分：
    1.丙○○主張：伊因本件車禍至亞東紀念醫院治療，支出醫
      療費用97,497元等語，業據提出亞東紀念醫院急診及門診
      費用收據等影本為證（見原審卷第139-146 頁），應予准
      許。
    2.乙○○抗辯：伊已給付丙○○看護費用、雜費等合計141,
      694 元應予扣抵賠償金額云云。查：
      (1)證人林文茹於本院前審證稱：「丙○○住院期間，他買
        東西的收據給我，我就拿錢給他，累計我經手有138,63
        7 元（其中看護費6 萬餘元），除了其中出院（93年9
        月10日）的看護費1 萬元沒有收據外，其他都有收據」
        等語（見本院前審卷第182 頁反面）。此外，乙○○又
        未提出其餘證據證明，僅能證明其已給付丙○○138,63
        7 元。
      (2)丙○○第一次住院期間即93年9 月10日出院前看護費已
        由乙○○支付，丙○○未於本案請求；其餘已交付單據
        部分亦未於本案請求，則乙○○此部分抗辯為不可採。
  (二)看護費9,749,276 元部分：
    丙○○主張：伊因本件車禍受傷害，無法自理日常生活，終
    生需由他人照顧，爰請求自93年9 月11日起算之看護費用；
    伊係40年4 月16日生，93年9 月11日時為53歲4 月又25日，
    依台灣省簡易生命表男性54歲之平均餘命為23.01 年，以餘
    命23年計算，並以桃園縣辦理中低收入老人重病住院看護費
    用補助作業規定，每人每日最高為1,800 元，每月為54,000
    元計算，依霍夫曼式計算法扣除中間利息，得請求之看護費
    為9,749,276 元（本院更審中已縮減為3,880,184 元，見本
    院卷第42頁）；乙○○則否認。查：
    1.丙○○因本件車禍受傷害，於95年9 月4 日至國立臺灣大
      學醫學院附設醫院（下稱台大醫院）接受鑑定，判定「具
      中樞神經系統機能極度障害，終身無法從事任何工作，全
      須他人扶助，包括食物攝取、大小便、穿脫衣物、起居、
      步行、入浴等皆無法自己為之，常需他人加以扶助」等語
      ，有該院95年9 月25日校附醫秘字第0950003485號函檢附
      之鑑定意見可憑（見本院前審卷第126 頁）；經原審及本
      院前審依職權分別向丙○○就診之亞東紀念醫院、台大醫
      院查明丙○○之病情，經該院分別函覆稱：「患者丙○○
      現意識不清，昏迷指數8 分（E2M5V1）；患者無法從事工
      作，日常生活起居需旁人看護照顧（全日）；從門診觀察
      ，患者應無法自行攝取食物、穿脫衣服、起居、步行及大
      小便」、「黃先生之生理狀況，據97年8 月之檢查，其狀
      況與95年9 月4 日相似…且生活無法自裡，需人照顧，可
      能終生無法工作，大部分時間需人照顧」等語，有亞東紀
      念醫院97年1 月3 日亞歷字第0976410008號函、台大醫院
      97年10月8 日校附醫秘字第0970002213號附卷可參（見原
      審卷第110 頁、本院前審卷第142 頁）；本院再向亞東紀
      念醫院查明丙○○目前之情狀是否無法自理生活，而有聘
      請看護之必要，該院函以：「病患現仍意識不清、四肢乏
      力及言語障礙，故日常生活起居需旁人照顧；有聘請看護
      之必要」等語，有該院98年10月5 日亞歷字第0986410582
      號函可憑（見本院更(一)卷第156 頁），是依上揭函文內容
      綜合以觀，足認丙○○終身確需他人看護。
    2.丙○○雖賴他人終身照護，其情況符合申請外籍監護工之
      情形，其增加生活上之支出，應以外籍監護工薪資計算，
      始可謂為必要。丙○○請求依桃園縣辦理中低收入老人重
      病住院看護費用補助作業規定，每人每日最高為1,800 元
      ，每月為54,000元計算，尚非可採。
    3.丙○○係40年4 月16日生，其於93年9 月11日為53歲4 月
      又25日，依台灣省簡易生命表男性54歲之平均餘命為23.0
      1 年（見附民卷第51頁），約有23年餘命，依外籍監護工
      每月僱主應負薪資為20,754元〔基本工資15840 ＋加班費
      2112＋（健保費1038－外勞自負額236 ）＋就業安定基金
      2000＝20754 〕計算，一次請求23年餘命之看護費用，並
      依霍夫曼計算法扣除中間利息（年息5 ％）後，丙○○得
      請求之看護費用數額為3,880,184 元〔計算式：20754 ×
      12×15.00000000 （即23年之霍夫曼係數）＝0000000 ，
      元以下四捨五入〕。
    4.乙○○雖抗辯：台灣省醫師公會85年1 月10日台省醫一字
      第006 號函稱「植物人由於免疫能力低弱，抵抗力較差，
      容易遭受感染，引生併發症，故穩定狀況比一般低，生命
      自然比一般人容易處於危險狀態」；中華民國神經學學會
      85年2 月6 日順會字第017 號函亦稱「植物人之存活，依
      病人之生齡、植物人狀態之時間，及引起原因不同而各有
      差異…，如急性腦傷若呈植物人狀態，其預後較差，三年
      後死亡率百分之82，五年後之死亡率達百分之95」等，本
      件丙○○之餘命應以8 年計算云云。惟，乙○○所舉上開
      台灣省醫師公會函、中華民國神經學學會函，均為85年間
      之意見，丙○○於93年7 月間因車禍受傷，迄今已逾5 年
      ，無從以上開函文意見即認丙○○之平均餘命較常人為短
      。此外，乙○○又未舉證證明丙○○之平均餘命僅為8 年
      ，其此部分抗辯，即非可採。
  (三)勞動能力減損4,484,038元部分：
    丙○○主張：伊於93年5 月起受僱協芳木材行，每日薪資1,
    450 元，每月薪資43,500元，協芳木材行計付伊薪資至93年
    8 月20日，至65歲退休（105 年4 月16日），以11年計算，
    伊減少勞動能力損失為4,484,038 元；乙○○則予否認。查
    ：
    1.按民法第193 條第1 項規定，不法侵害他人之身體或健康
      者，對於被害人因此喪失或減少勞動能力，或增加生活上
      之需要時，應負損害賠償責任。是被害人身體或健康被侵
      害而減少勞動能力所受之損害，其金額應就被害人受侵害
      前之身體健康狀態、教育程度、專門技能、社會經驗等方
      面酌定之，不能以一時一地之工作收入未減少即謂無損害
      。是因勞動能力減少所生之損害，不以實際已發生者為限
      ，即將來之收益因勞動能力減少之結果而不能獲致者，被
      害人亦得請求賠償。故所謂減少及殘存勞動能力之價值，
      應以其能力在通常情形下可能取得之收入為標準（最高法
      院96年度台上字第1907號判決意旨參照）。次按「勞工非
      有下列情形之一，雇主不得強制其退休：一年滿六十五歲
      者」97年5 月14日修正之勞動基準法第54條第1 款定有明
      文。
    2.丙○○因本件車禍受傷害，經診斷「病人中樞神經系統機
      能遺有顯著障害，終身不能從事工作，症狀無好轉可能」
      有亞東紀念醫院94年8 月9 日診斷證明書可證（見附民卷
      第46頁）；國立臺灣大學醫學院附設醫院亦判定「其中樞
      神經系統機能極度障害，終身無法從事任何工作…」，有
      該院95年9 月25日校附醫秘字第0950003485號函檢附之鑑
      定意見可憑（見本院前審卷第126 頁），是丙○○主張其
      喪失勞動，為可採信。
    3.關於丙○○之月薪部分：
      (1)丙○○主張：其日薪1,450 元，月薪為43,500元云云。
        查，證人柯性竹於本院前審時雖證稱：「丙○○在木材
        行工作一天工資約1,500 元」等語，但詢以：「一個月
        平均工作幾天」？則稱：「不一定」等語（見本院前審
        卷第165 頁反面-166頁）。證人柯姓竹既無法證明丙○
        ○每月之工作天數，則丙○○主張其每月薪資為43,500
        元，即無足取。
      (2)丙○○又主張：其日薪1,450 元，每月可工作之日數應
        比照週休2 日，以每月22日計算月薪為31,900元云云。
        惟，丙○○之工作係以日計算，有工作才計薪，其又未
        能舉證證明於受傷前每月實際得於木材行工作之天數，
        則其空言以週休二日，每月22日計算月薪為31,900元，
        亦非可採。
      (3)丙○○於本件車禍發生時受僱於協芳木材行，依該木材
        行負責人陳威歷之97年2 年18陳報狀謂該行於93年9 月
        與丙○○協調職業災害補償，協調後補償金額為21,750
        ×24個月，共計522,000 元（見原審卷第125 頁）；另
        參酌協芳木材行開立之薪資扣繳憑單，該木材行於93年
        5 月至同年10月給付丙○○126,000 元，平均每月21,0
        00元（126000÷6=21000 ），本院斟酌上情，認丙○○
        受僱於協芳木材行之月薪應以21,750元計算，較為適當
        。
      (4)乙○○雖抗辯：丙○○係臨時工，其月薪應以93年度扣
        繳憑單上所載金額除以「12個月」計算云云。惟，此與
        扣繳憑單上所載給付月數為「6月」之計付方式不合，
        不足採信；乙○○又抗辯；丙○○係臨時工，其基本工
        資為11,000元云云，然，該基本工資與上述丙○○於93
        年度實際領得之每月薪資及協調補償薪資均不相符，該
        基本工資自不得適用於本案，所辯均不足採信。
    4.關於勞動能力減損期間：
      (1)丙○○主張：其減損勞動能力之期間應自93年8 月20日
        起算，惟依前述之薪資扣繳憑單所載，協芳木材行已支
        付丙○○之薪資至93年10月止，則丙○○減損勞動能力
        之起算日應以93年11月1 日起算（最高法院98年度台上
        字第752號判決、民事訴訟法第478條第4項參照）。
      (2)丙○○主張：勞動期間應算至退休年齡65歲計算（勞動
        基準法第54條參照），乙○○對此不爭執，應可採信。
      (3)查，丙○○40年4 月16日生，於105 年4 月16日屆滿65
        歲，則其自93年11月1 至105 年4 月16日，共減少勞動
        能力之期間為11年又167 日。丙○○主張其勞動能力減
        損之期間以11年計算，應可採信。
    5.勞動能力減損之金額：
      丙○○每月薪資21,750元，一次請求11年勞動能力減損之
      薪資，並依霍夫曼計算法扣除中間利息（年息5 ％）後，
      丙○○得請求之數額為2,334,632 元〔計算式：21750 ×
      12×8.0000000 （即11年之霍夫曼係數）＝0000000 ，元
      以下四捨五入〕。
  (四)慰撫金300 萬元部分：
    丙○○主張：伊因本件車禍受有極大痛苦，請求乙○○賠償
    慰撫金300 萬元等語；乙○○則否認。經查：
    (1)按慰藉金之多寡，應斟酌雙方之身分、地位、資力與加害
      之程度及其他各種情形核定相當之數額。其金額是否相當
      ，自應依實際加害情形與被害人所受之痛苦及雙方之身分
      、地位、經濟狀況等關係決定之（最高法院85年度台上字
      第460 號判決意旨參照）。
    (2)本院審酌丙○○係40年4 月16日生，於本件車禍發生時，
      造成外傷性腦內出血、外傷性水腦症、呼吸衰竭、左側第
      6 、7 根肋骨骨折等損傷（見附民卷第49頁），甚至一度
      有危及生命之危險，雖經多次手術治療及長期復健，現仍
      有意識不清、四肢乏力及言語障礙等情（見本院更(一)卷第
      156 頁），足認丙○○所受痛苦要非輕微；丙○○係小學
      畢業，受傷前於協芳木材行工作；乙○○係高中畢業，95
      年所得給付總額為25萬元，財產總額約930 餘萬元（見原
      審卷第31-34 頁）等兩造之身分、地位、經濟狀況、教育
      程度等一切情狀，以及乙○○該行為又經法院判決犯過失
      傷害人致重傷罪，處有期徒刑肆月，減為有期徒刑貳確定
      在案，但迄今未與上訴人達成和解等一切情狀，認丙○○
      得請求之慰撫金以100 萬元為適當，逾此部分不應准許。
  (五)綜上，丙○○所得請求之金額共計7,312,313 元（97497 ＋
    0000000 ＋0000000 ＋0000000 ＝0000000 ）。
六、按損害之發生或擴大，被害人與有過失者，法院得減輕賠償
    金額或免除之，民法第217 條第1 項定有明文。又行人穿越
    道路，應依左列規定：五在未設有行人穿越道亦非禁止穿越
    之路段穿越道路時，應注意左右無來車，始可小心迅速穿越
    ，道路交通安全規則第134 條第5 款亦定有明文。查，本件
    車禍之發生係乙○○未注意車前狀況，致撞擊丙○○，行人
    丙○○橫越道路未注意來往車同為肇事原因，詳如前述，則
    乙○○抗辯丙○○與有過失，應可採信。本院認丙○○、乙
    ○○過失比例應為1 ：1 。則丙○○得請求之金額應為3,65
    6,157 元（0000000 ×1/2 ＝0000000 ，元以下四捨五入）
    。
七、按保險人依強制汽車責任保險法規定給付之保險金，視為加
    害人或被保險人損害賠償金額之一部分；加害人或被保險人
    受賠償請求時，得扣除之，強制汽車責任保險法第32條定有
    明文。查：丙○○因本件車禍領取強制汽車責任保險金1,01
    0,372 元，有新安產物保險公司付款明細表可證（見原審卷
    第24頁）。丙○○已領取之保險金1,010,372 元，乙○○抗
    辯應予扣除，堪可採信。是丙○○得再請求乙○○賠償之金
    額為2,645,785 元（0000000 00000000 ＝0000000 ）。
八、綜上所述，丙○○本於侵權行為法律關係，請求乙○○給付
    2,645,785 元，及自起訴狀繕本送達翌日即94年12月22日起
    至清償日止，按年息5%計算之利息部分為有理由，應予准許
    ，逾上開範圍之請求，為無理由，應予駁回。原審就丙○○
    請求不應准許部分（即逾2,645,785 元本息部分），為乙○
    ○敗訴之判決，尚有未洽，乙○○上訴意旨指摘原判決此部
    分不當，求予廢棄，為有理由，爰由本院將原判決此部分廢
    棄，改判如主文第二項所示；丙○○請求有理由部分，原審
    為乙○○敗訴之判決，並無違誤，乙○○上訴意旨指摘原判
    決該部分不當，求予廢棄，為無理由，應予駁回。丙○○之
    請求不應准許部分，原審為丙○○敗訴之判決，核無不當，
    丙○○上訴意旨指摘原判決該部分不當，求予廢棄，為無理
    由，應予駁回。
九、本件事證已明，乙○○聲請本院將刑事卷證，送請中央警察
    大學鑑定本件車禍之撞擊點何在？乙○○有疏於注意車前狀
    況？另再函請國泰人壽保險股份有限公司查詢丙○○能否自
    理生活？有無半日或全日聘顧看護之必要？丙○○於96年6
    月間之腦出血、腫瘤等病變與本件車禍有無直接關係？本院
    認均無必要；兩造其餘攻擊防禦方法，經核與本判決之結果
    不生影響，爰不一一論述。
十、據上論結，本件乙○○之上訴為一部有理由，一部無理由，
    丙○○之上訴為無理由，依民事訴訟法第450條、第449條第
    1項、第79條、第78條，判決如主文。
中    華    民    國    98    年    12    月    8     日
                    民事第十五庭
                        審判長法  官  林恩山
                              法  官  郭松濤
                              法  官  陳雅玲
正本係照原本作成。
如不服本判決，應於收受送達後20日內向本院提出上訴書狀，其
未表明上訴理由者，應於提出上訴後20日內向本院補提理由書狀
（均須按他造當事人之人數附繕本）上訴時應提出委任律師或具
有律師資格之人之委任狀；委任有律師資格者，另應附具律師資
格證書及釋明委任人與受任人有民事訴訟法第466條之1第1項但
書或第2項（詳附註）所定關係之釋明文書影本。
中    華    民    國    98    年    12    月    9     日
                              書記官  葉國乾
附註：
民事訴訟法第466條之1（第1項、第2項）：
對於第二審判決上訴，上訴人應委任律師為訴訟代理人。但上訴
人或其他法定代理人具有律師資格者，不在此限。
上訴人之配偶、三親等內之血親、二親等內之姻親，或上訴人為
法人、中央或地方機關時，其所屬專任人員具有律師資格並經法
院認為適當者，亦得為第三審訴訟代理人。

司法院資訊處製作；財團法人民間司法改革基金會備份。
